ACORDAO-COMPLETO-2522386

ACÓRDÃO 557/2022 ATA 9/2022 - PLENÁRIO

VISTOS, relatados e discutidos estes embargos de declaração opostos por Pablo Dantas Moura Santos em face do Acórdão 2703/2021-TCU-Plenário, que apreciou representação da Secretaria de Controle Externo de Aquisições Logísticas - Selog sobre indícios de irregularidades na aquisição de itens médico-hospitalares para enfrentamento da pandemia da Covid-19 pela Fundação Estatal Piauiense de Serviços Hospitalares - Fepiserh. 
ACORDAM os Ministros do Tribunal de Contas da União, reunidos em Sessão do Plenário, ante as razões expostas pelo Relator, com fundamento nos arts. 32, inciso II, e 34, da Lei 8.443/1992, em:
9.1 conhecer dos embargos de declaração e rejeitá-los;
9.2 encaminhar cópia deste acórdão ao embargante, com a informação de que a íntegra do relatório e do voto que o fundamentam está disponível no endereço eletrônico www.tcu.gov.br/acordaos.

Embargos de declaração contra acórdão que apreciou representação sobre indícios de irregularidades na aquisição de itens médico-hospitalares para enfrentamento da pandemia da Covid-19.

Governo do Estado do Piauí

3. Interessada/Embargante:
3.1. Interessada: Fundação Estatal Piauiense de Serviços Hospitalares - Fepiserh (27.667.356/0001-30)
3.2. Embargante: Pablo Dantas de Moura Santos (XXX.457.573-XX)

13.1. Ministros presentes: Ana Arraes (Presidente), Walton Alencar Rodrigues, Benjamin Zymler, Aroldo Cedraz, Bruno Dantas, Vital do Rêgo, Jorge Oliveira (Relator) e Antonio Anastasia.
13.2. Ministro-Substituto convocado: Augusto Sherman Cavalcanti.
13.3. Ministros-Substitutos presentes: André Luís de Carvalho e Weder de Oliveira.

JORGE OLIVEIRA

Ministro Jorge Oliveira

Trata-se, nesta fase processual, de embargos de declaração opostos por Pablo Dantas Moura Santos em face do Acórdão 2703/2021-TCU-Plenário, que apreciou representação da Secretaria de Controle Externo de Aquisições Logísticas - Selog sobre indícios de irregularidades na aquisição de itens médico-hospitalares para enfrentamento da pandemia da Covid-19 pela Fundação Estatal Piauiense de Serviços Hospitalares - Fepiserh. 
O embargante reputou contraditória a decisão, contestou a conversão do processo em tomada de contas especial e levantou suposta nulidade relacionada à ausência de prévio contraditório. Transcrevo como parte deste relatório, para completa compreensão do feito, excerto da peça recursal apresentada (peça 93) .
"PABLO DANTAS MOURA SANTOS, já devidamente qualificado nos autos do procedimento em epígrafe, que julgou procedente a Representação, vem por seus advogados abaixo assinados, opor EMBARGOS DE DECLARAÇÃO com fundamento no art. 287, do RITCU, pelas razões de fato e de direito doravante expostas. 
1. Os presentes Embargos de Declaração são opostos por interessado habilitado nos autos, uma vez que a decisão embargada impõe sucumbência direta ao ora Embargante, afetando direito subjetivo próprio da empresa. Além do mais, a deliberação afeta o direito constitucional para participar de licitações da Recorrente, que se encontra assim ementado, verbis: 
SUMÁRIO: REPRESENTAÇÃO. AQUISIÇÃO PÚBLICA VOLTADA AO ENFRENTAMENTO DA COVID-19. COMPRA DE ITENS MÉDICO HOSPITALARES NO ESTADO DO PIAUÍ. IRREGULARIDADES. POSSÍVEL SUPERFATURAMENTO.PROCEDÊNCIA PARCIAL. CONVERSÃO EM TOMADA DE CONTAS ESPECIAL.
2. O que pretende o embargante com o presente recurso é demostrar flagrante contradição na decisão, justamente quando converte o procedimento em 'tomada de contas Especial', sem ouvir a parte interessada e possibilitar a ampla defesa e contraditório. 
3. Isso porque, a representação encontrava-se originariamente delimitada apenas para 'apurar possíveis irregularidades, prejuízos e responsabilizações relacionadas às aquisições realizadas por meio dos Contratos 55 e 57/2020, celebrados entre a Fepiserh e, respectivamente, as empresas Dimensão Distribuidora de Medicamentos Eireli e Distribuidora Nogueira de Medicamentos Ltda. (Disnomed) , para aquisição de equipamentos de proteção individual', não havendo qualquer previsão de conversão em tomada de contas especial. 
4. E, justamente, confiando o Embargante no que se encontrava objetivamente delimitado como objeto da Representação, sua manifestação se restringiu a esses pontos em obediência ao que foi instada a se manifestar. 
5. Entretanto, surpreendentemente, a decisão embargada determinou a conversão dos autos em 'tomada de contas especial', visando a identificação e citação dos responsáveis, obtenção do devido ressarcimento e aplicação das sanções cabíveis pelo superfaturamento constatado nos Contratos investigados. 
6. Data máxima vênia, a decisão embargada ao modificar e converter o que estava inicialmente previsto no procedimento, fazendo como que o Embargante procedesse seus esclarecimentos na forma da notificação recebida, acabou cerceando seu direito da ampla defesa, além de ferir o Princípio do Contraditório. 
7. Ao converter o procedimento em 'tomada de contas especial', declarando haver superfaturamento nos Contratos investigados sem que o ora Embargante fosse instado a apresentar suas razões de justificativa, gerou nulidade no presente procedimento, uma vez que a instrução não se desenvolveu tal como deveria. 
8. A irregular conversão do procedimento, ampliou o escopo da apuração, mas não ampliou na mesma proporção à instrução do feito, imputando sucumbência ao ora Embargante sobre pontos que não teve a oportunidade de se manifestar. 
9. Assim, visando a regularização da instrução, se faz necessário abrir prazo para que ao ora Embargante possa exercer o contraditório e a ampla defesa sobre novas provas lançadas nos autos, especificamente quanto a aferição de sobrepreço e o cálculo do quantum do débito a ser imputado, que certamente não ocorreram na presente hipótese. 
10. Ocorre que não foi oportunizado ao ora Embargante combater as premissas utilizadas, demonstrando a fragilidade de se usar uma única fonte de referência para determinar possível sobrepreço e calcular débito. 
11. Convém mais uma vez salientar, que o Embargante foi surpreendido com a decisão embargada que determinou a conversão dos autos em 'tomada de contas especial', impondo a citação dos supostos responsáveis, obtenção do devido ressarcimento e aplicação das sanções cabíveis pelo superfaturamento constatado nos Contratos. 
12. Convém ainda esclarecer, que sobre os documentos que serviram de fundamento para a 'tomada de contas especial', também deve ser exercido o contraditório e a ampla defesa, por se tratar de inovação da prova dos autos. 
13. É sabido que, uma vez eleita pelo TCU uma única fonte para concluir sobre a existência de dano ao erário, se torna imprescindível fazer prova de que tal fonte é hígida e idônea, de modo a demonstrar que ela é confiável e capaz de assegurar que o montante estimado do débito não exceda o real valor devido (art. 210, § 1º, inciso II, do Regimento Interno do TCU) . A higidez e a idoneidade da prova, portanto, não é presumida, nisso não se invertendo o ônus probante. 
14. Dessa forma, requer à V. Exa. que declare a nulidade de todos os atos praticados após a instrução, a fim de se prestigiar os princípios do contraditório e da ampla defesa, requerendo, desde já que seja assinalado prazo para que ao ora Embargante, e os demais responsáveis, pronunciem-se quanto às novas provas juntadas aos autos pela Secretaria do TCU. 
Face ao exposto, visando o aperfeiçoamento do procedimento e possível arguição de nulidade da instrução deficiente, por ferir o princípio do contraditório e da ampla defesa, requer o Embargante que seja sanado vício que parece macular a decisão, com a reabertura de instrução do presente procedimento."
É o relatório.

Christiane Araújo de Oliveira (43056/OAB-DF), Daniela Caldas Rosa Alves Coelho (17874/OAB-DF), Caroline Sa Rocha (15924/OAB-PI) e outros, representando Pablo Dantas de Moura Santos

Não atuou

EMBARGOS DE DECLARAÇÃO. REPRESENTAÇÃO ACERCA DE IRREGULARIDADES NA AQUISIÇÃO DE ITENS PARA ENFRENTAMENTO DA PANDEMIA DA COVID-19. CONVERSÃO EM TCE. SUPOSTAS NULIDADES DECORRENTES DA AUSÊNCIA DE PRÉVIO CONTRADITÓRIO. INEXIGIBILIDADE. REJEIÇÃO DOS EMBARGOS.

REPRESENTAÇÃO (REPR)

Secretaria de Controle Externo de Aquisições Logísticas (Selog).

Presentes os requisitos de admissibilidade, gerais e específicos, conheço dos embargos de declaração opostos por Pablo Dantas Moura Santos em face do Acórdão 2703/2021-TCU-Plenário, que apreciou representação da Secretaria de Controle Externo de Aquisições Logísticas - Selog sobre irregularidades na aquisição de itens médico-hospitalares para enfrentamento da pandemia da Covid-19 pela Fundação Estatal Piauiense de Serviços Hospitalares - Fepiserh. 
A decisão embargada, diante de indícios relevantes de dano ao erário, estimados em R$ 1.914.391,56 no Contrato 55/2020 e R$ 126.942,00 no Contrato 57/2020, ambos assinados pela Fepiserh, considerou parcialmente procedente esta representação e determinou a conversão do processo em tomada de contas especial, além de autorizar as citações do embargante, presidente da Fundação, em solidariedade com as empresas contratadas.
O recorrente, ao reputar contraditória a decisão, levantou suposta ofensa à ampla defesa, porque não foi chamado a se manifestar antes da determinação pela instauração da tomada de contas especial. Nessa perspectiva, arguiu nulidade daquela deliberação e requereu a abertura de prazo para contraditório específico.
A adequada compreensão da processualística do TCU demonstra a improcedência das contestações.
É ressonante a jurisprudência deste Tribunal no sentido de ser desnecessária a instauração de contraditório antes da conversão de processo de fiscalização em tomada de contas especial, como afirmam os Acórdãos 2.960/2015, relatado pelo Ministro Benjamin Zymler, 2.402/2020, relatado pelo Ministro Vital do Rego, e 2.625/2018, relatado pela Ministra Ana Arraes, todos do Plenário da Corte.
Conforme orientam as normas processuais deste Tribunal, a fase do contraditório somente se inicia a partir das respectivas audiências e citações, após o término da etapa fiscalizatória ou com a conversão desta em tomada de contas especial. A apuração inicial da representação, como se deu no presente caso, tem caráter inquisitorial e se destina à coleta de provas.
A Instrução Normativa 71/2012, que dispõe sobre a instauração, a organização e o encaminhamento ao Tribunal de Contas da União dos processos de tomada de contas especial, estabelece em seu art. 2º que "a tomada de contas especial é um processo administrativo devidamente formalizado, com rito próprio, para apurar responsabilidade por ocorrência de dano à administração pública federal, com apuração de fatos, quantificação do dano, identificação dos responsáveis e obter o respectivo ressarcimento." 
Destarte, a partir da citação do recorrente, medida essa determinada pelo Acórdão 2703/2021-TCU-Plenário, é que terá vez o exercício do contraditório e da ampla defesa que lhe são garantidos.
	Ante o exposto, diante da ausência de elementos que afetem a integridade e a completude da decisão recorrida, proponho rejeitar os presentes embargos. VOTO, assim, no sentido de que o Tribunal adote a minuta de acórdão que ora submeto à deliberação deste Colegiado.
TCU, Sala das Sessões, em 16 de março de 2022.
JORGE OLIVEIRA 
Relator